【裁判字號】    95,訴,562
【裁判日期】    970204
【裁判案由】    返還占有物
【裁判全文】
臺灣嘉義地方法院民事判決               95年度訴字第562號
原      告  財團法人台灣省嘉義市城隍廟
法定代理人  乙○○
訴訟代理人  葉天祐律師
            黃裕中律師
被      告  嘉邑城隍廟鴐前吉勝堂管理委員會
法定代理人  甲○○
被      告  戊○○
當事人間返還占有物事件，本院於民國97年1月21日言詞辯論終
結，判決如下：
    主  文
被告應自坐落嘉義市○段○○段一三三之一一地號土地上如附圖
所示A部分面積零點零零三八公頃地上物遷出，並將所擺放之木
櫃、賽錢箱、點火瓦斯、電視機、香及金紙等除去，將土地返還
原告。
訴訟費用由被告負擔。
本判決由原告以新台幣壹佰壹拾壹萬元為被告供擔保後，得假執
行。但被告如以新台幣參佰參拾貳萬元為原告預供擔保後，得免
為假執行。
    事實及理由
壹、程序部分：
一、當事人喪失訴訟能力或法定代理人死亡或其代理權消滅者，
    訴訟程式在有法定代理人或取得訴訟能力之本人，承受其訴
    訟以前當然停止；第168條至第172條及前條所定之承受訴訟
    人，於得為承受時，應即為承受之聲明、他造當事人，亦得
    聲明承受訴訟。民事訴訟法第170條及第175條分別定有明文
    。本件被告嘉邑城隍廟鴐前吉勝堂管理委員會之法定代理人
    原為戊○○，嗣於訴訟中改由甲○○擔任，原告於民國96年
    12月21日具狀由甲○○聲明承受訴訟，依法並無不合，應予
    准許。
二、本件被告戊○○未於最後言詞辯論期日到場，核無民事訴訟
    法第386條各款所列情形，爰依原告之聲請，由其一造辯論
    而為判決。
貳、實體方面：
一、原告起訴主張：
（一）查嘉義市○段○○段133-11地號土地，追溯日據時期不動
      產登記簿曾登記所有權人為嘉義市城隍廟，因日據時期厲
      行皇民化運動，強制無條件移轉登記與財團法人嘉義濟美
      會，經嘉義市城隍廟請求返還土地所有權，並於94年10月
      4日登記返還，此有土地登記謄本可稽。嘉義市城隍廟建
      廟至今已三百多年，並經政府列為三級古蹟，為嘉義市寺
      廟中唯一列為古蹟之廟宇。按嘉義市城隍廟供奉之城隍爺
      駕前設有什家將，每次於出巡前均須先行祭拜，因廟內空
      間不足，乃於38年由廟方提供土地在右側成立吉勝堂，作
      為出巡前之祭祀及更換服裝之處所，乃為成立吉勝堂之緣
      由，是吉勝堂係屬於嘉義市城隍廟之一部分，並非另外獨
      立之單位，56年6月重建吉勝堂即附圖所示A部分面積0.00
      38公頃地上物，以上有嘉義市城隍廟沿革誌可稽。依據嘉
      義市東區公所94年3月8日函覆稱：吉勝堂迄今尚未申請寺
      廟登記，此有該函文可稽。
（二）按非法人團體雖無權利能力，然日常用其團體之名義為交
      易，比比皆是，民事訴訟法第40條第3項為應此實際上之
      需要，特規定此等團體設有代表人或管理人者，亦有當事
      人能力。所謂有當事人能力，自係指其於民事訴訟法得為
      確定私權之請求人，及其相對人，若僅認許其為當事人得
      以其名義起訴或被訴，而不許其為確定私權之請求，上開
      規定是將毫無實益，當非立法之本意（最高法院50年台上
      字第2719號判例參照）。被告戊○○等人於93年11月14
      日自行召集會議選任被告戊○○（現法定代理人為被告甲
      ○○）為會長而予以占用，並擺放木櫃、點火瓦斯、電視
      機及販賣香、金紙，且將原有之功德箱退置一邊並封住其
      投入口，另設置賽錢箱，並從事收驚、解厄行為等牟利，
      並以「嘉邑城隍廟鴐前吉勝堂管理委員會」名義對外開設
      銀行帳戶及存款，以上有會議記錄及銀行存摺封面、定期
      存款存單可稽。被告吉勝堂管理委員會雖未辦理寺廟登記
      ，屬非法人團體，對於所擺放之動產擁有處分權。
（三）嘉義市政府於85年間進行嘉義市第三級古蹟城隍廟整修工
      程時，即包含吉勝堂在內，此觀其工程項目為「吉勝堂屋
      面拆除、瓦板重作」，項次為「41」，工程金額為新台幣
      （下同）46萬4,438元，此有驗收證明書所附之工程項目
      可稽。嘉義市城隍廟第8屆第34次董監事聯席會議記錄記
      載：「上級長官指導：吉勝堂屬廟內一部分，不宜另立組
      織章程，市府亦不會同意」等語，而予以否決。且有關吉
      勝堂所需費用之支出，均須提報嘉義市城隍廟董監事會議
      通過後支付，此有董監事會議記錄可稽。吉勝堂乃由不特
      定眾人以捐贈稽嘉義市城隍廟設立之意思集資由嘉義市城
      隍廟興建，按台灣民間信仰民眾捐款給廟宇均為奉獻，應
      屬贈與行為，統籌由廟方運用，而廟方於完工落成後亦均
      會於該建物內設立碑文記載捐獻緣金芳名及金額，然究其
      法律關係，依最高法院88年度台上字第2622判決要旨，應
      以廟方作為該建物之起造人或任其已取得事實上之處分權
      ，否則因捐獻者大多不會參與廟內行政事務，而實際負責
      廟務事務之人，亦非均為捐獻者，尤以年代久遠之廟宇更
      是如此，是吉勝堂內之石碑，充其量只能證明捐獻者之捐
      款明細，至於該建物之所有權，「什家將」既為城隍爺駕
      前，且為城隍爺出巡祭祀、換裝所須加以募資興建，究其
      本質應屬城隍廟組織一部分，並非獨立組織。又吉勝堂並
      未申設自來水，故無自來水號碼，一直以來均使用嘉義市
      城隍廟所申設之自來水；吉勝堂所使用之電力號碼為0000
      0000000，係以嘉義市城隍廟名義所申設且該電費歷年來
      亦均由嘉義市城隍廟所繳納，此由證人丁○○及許英木證
      詞即足證上列事實，故應可認定城隍廟對系爭「吉勝堂」
      之建物所有權存在。
（四）因之聲明：1.被告應自坐落嘉義市○段○○段133-11地號
      土地上如附圖所示A部分面積0.0038公頃地上物遷出，並
      將所擺放之木櫃、賽錢箱、點火瓦斯、電視機及香、金紙
      等除去，將土地返還原告。2.願供擔保聲請假執行。
二、被告則以下列言詞置辯，並聲明：1.原告之訴駁回。2.如受
    不利判決，被告願供擔保，請准免予宣告假執行。
（一）按吉勝堂固然因歷史沿革以及侍奉神佛而予原告相當密切
      ，為吉勝堂非屬原告之內部單位，而係一獨立廟堂：
    1.由嘉義市城隍廟第八屆第四次定期信徒大會手冊內第2頁
      ，「台灣省嘉義市城隍廟奉祠諸神佛聖誕千秋慶典行事表
      」，可以見出，城隍廟並無奉祀吉勝堂所奉祀之神明，「
      財團法人嘉義市城隍廟沿革誌」及「財團法人台灣省嘉義
      市城隍廟捐助暨組織章程」亦隻字未提吉勝堂，可見吉勝
      堂本即非原告法定組織下堂會，僅因地理位置及奉祀神明
      為城隍爺之駕前將軍，長年以來，與城隍廟有密切關係之
      情誼。
    2.「嘉邑綏靖侯吉勝堂」係於56年間由訴外人陳大崑先生邀
      及地方人士，集資興建於當年產權屬於濟美會之土地上，
      並非原告撥款建造，建物興建始末有位於堂內之石碑為證
      ，故原告援引最高法院88年台上字第2622號判決，顯有不
      當。當「嘉邑綏靖侯吉勝堂」落成時，「財團法人嘉義市
      城隍廟」管理委員會上出具賀匾祝賀「吉勝堂」新屋落成
      一情亦可看出，「嘉邑綏靖侯吉勝堂」係獨立於「財團法
      人嘉義市城隍廟」外之另一寺廟，不受其管理。倘非如此
      ，豈會城隍廟送匾額給自己管理機構之理？因而堂內神像
      亦刻有吉勝堂堂名，表明所奉祀之神像，城隍爺之駕前什
      家將係為吉勝堂所有。
    3.另吉勝堂有自己之管理委員會，每年均召開大會，召開大
      會時財團法人嘉義市城隍廟有時亦會有董事以「貴賓身分
      」列席，倘「嘉邑綏靖侯吉勝堂」係受嘉義市城隍廟管理
      時，城隍廟之董事如有列席，應係以長官身分列席，而非
      以貴賓身分。吉勝堂之管理委員會亦設有會長，為其組織
      較為鬆散，且無寺廟登記，訴外人丙○○擔任原告之常務
      董事及吉勝堂會長時，曾倡議是否能將吉勝堂與嘉義市城
      隍廟結合，其並草擬「財團法人台灣省嘉義市城隍廟駕前
      吉勝堂組織規程」，期能推動吉勝堂納入原告內部單位，
      成為與慈善會一樣的為原告之機構，日後支出與收入由嘉
      義市城隍廟同收同支，訴外人丙○○並將此案多次提交原
      告董監事聯席會議討論，此規程並列於原告92年12月2日
      第8屆第29次董監事聯席會議議程，惟自此次起至93年11
      月，近十次以上董監事會議多次討論，城隍廟均無具體結
      論，是吉勝堂仍屬於獨立於城隍廟外之廟堂。
    4.吉勝堂有自己之財物，產權與嘉義市城隍廟分離，有自己
      之存摺或定期存單，且每年如果原告出巡繞境而找吉勝堂
      之家將出軍時，亦須給付吉勝堂費用，是「嘉邑綏靖侯吉
      勝堂」乃獨立於原告外之另一團體。
（二）原告所指於85年間嘉義市政府進行城隍廟整修工程時，工
      程項目有一為「吉勝堂屋面拆除、板瓦重作」一事，經查
      此乃原告於整修工程中，不慎將吉勝堂之屋瓦搗毀，因此
      為求補償而為施工。
（三）有關起訴之事實，原告亦曾對被告戊○○提出竊占告訴，
      並經嘉義地方法院檢察署為不起訴處分，原告不服提出再
      議及聲請鈞院交付審判均遭駁回。
三、本院之判斷：
    原告主張附圖所示A部分面積0.0038公頃建物係其所有，被
    告無權占有系爭建物等語，被告則以上開等詞置辯。是本件
    應審酌者，系爭建物是否為原告所有？被告占有系爭房屋是
    否有正當權源？
（一）系爭建物為原告所有：
    1.查原告主張其供奉之城隍爺駕前設有什家將，每次於出巡
      前均須先行祭拜因廟內空間不足，乃於右側成立吉勝堂作
      為出巡前之祭祀及更換服裝之處所，系爭建物係56年6月
      重建，綏靖侯就是城堭爺等情，經本院於96年3月29日現
      場勘驗，系爭建物後方有一儲藏室目前放置什物及什家將
      衣物，面向堂內的右側牆壁上有一大理石碑，上面載明「
      重建嘉邑綏靖侯駕前什家將吉勝堂善出緣金者紀念芳名錄
      」其下並分別就出資金額多寡分別列名出款人姓名，碑末
      載明緣金收入部分十一萬伍百零伍元貳角整，總支出部分
      十一萬伍百零伍元貳角整，中華民國五六年歲次丁未荔月
      立碑，系爭建物內且放置原先信徒捐獻時使用之功德箱，
      該箱記載「財團法人嘉義城隍廟」，有勘驗筆錄及照片在
      卷足稽（見本院卷第122頁背面、第138至139頁、第142頁
      ），而綏靖侯即城堭爺，系爭建物為56年經民眾捐款所建
      ，為兩造所不爭執，上揭石碑既已載明「重建嘉邑綏靖侯
      駕前什家將吉勝堂」，且信徒捐獻功德箱記載「財團法人
      嘉義城隍廟」，而非「吉勝堂」，應認捐贈者係捐贈款項
      予嘉義市城隍廟做為興建其駕前什家將出巡前之祭祀及更
      換服裝之處所，而非欲捐贈法律上無法人人格之吉勝堂。
    2.再查，系爭建物並未申設自來水，無自來水號碼，一直以
      來均使用原告所申設之自來水，而所使用之電力，號碼為
      00000000000，亦以原告名義所申設且該電費歷年來亦均
      由嘉義市城隍廟所繳納。上開事實，除有電費收據在卷足
      稽外（見本院卷第160頁），證人丁○○、許英夫於本院
      96年9月18日言詞辯論期日分別具結證述：「（吉勝堂的
      水電費由何人繳納？）都是城隍廟繳的，我自94年開始做
      總務，我看之前的資料就知道，水電都是用城隍廟水錶及
      電錶計算。」（見本院卷第169頁）、「（你何時擔任原
      告會計組長？）我是今年的會計組長。」、「（你知否水
      電費是何人繳的？）原告繳的，因為電錶只有一個。」（
      見本院卷171頁），從系爭建物使用之水電自始均由原告
      繳納，益證系爭建物應屬原告所有。
    3.復查，嘉義市政府於85年間進行嘉義市第三級古蹟城隍廟
      整修工程時，即包含吉勝堂在內，並列於工程項目「吉勝
      堂屋面拆除、瓦板重作」，項次為「41」，工程金額為46
      萬4,438元，此有驗收證明書附卷足證（見本院卷第20頁
      ）。被告雖辯稱係因原告於整修工程中，不慎將吉勝堂之
      屋瓦搗毀，為求補償才為施工等語，惟上開工程係嘉義市
      政府進行嘉義市第三級古蹟城隍廟整修工程，且廠商係向
      嘉義市政府請領工程款而非向原告，此有證人李承軒於本
      院具結證述明確（見本院卷第123頁背面），故應非原告
      為求補償才為施工，否則即應由原告給付工程款而非嘉義
      市政府。由上開修繕工程將系爭建物列為原告之一部分加
      以整修，亦足認系爭建物應屬原告。
（二）吉勝堂非系爭建物之所有權人，被告占有系爭建物係無權
      占有，原告得請求被告自系爭建物遷出，且將坐落土地返
      還原告：
    1.本件原告以被告無權占有為原因，訴請被告返還占有之系
      爭建物及土地，原告業已證明其為系爭建物之所有權人，
      已如前述，被告就占用系爭建物之事實，並不爭執，依舉
      證責任分配原則，應由被告就其取得占有具有正當權源事
      實證明之，合先敘明。
    2.按「所有人對於無權占有或侵奪其所有物者，得請求返還
      之。對於妨害其所有權者，得請求除去之」民法第767條
      定有明文。本件系爭建物為原告所有，被告未能證明其占
      有系爭建物係基於正當權源之事實，自屬無權占有，則原
      告依上開規定，請求被告自系爭建物遷出，並將所擺放之
      木櫃、賽錢箱、點火瓦斯、電視機、香及金紙等除去，將
      土地返還原告，自屬有據，應予准許。
四、綜上所述，原告主張被告無權占有原告之系爭建物，應屬有
    據，從而，原告依民法第767條規定，請求被告被告自系爭
    建物遷出，並將所擺放之木櫃、賽錢箱、點火瓦斯、電視機
    、香及金紙等除去，將土地返還原告，於法有據，自應予准
    許。
五、本判決原告勝訴部分原告陳明願供擔保，聲請准宣告假執行
    ，核無不合，應予准許，爰酌定相當擔保金額予以准許，被
    告亦陳明願供擔保，聲請免為假執行，核無不合，爰酌定相
    當擔保金額分別准許之。
六、兩造其餘攻擊防禦方法及舉證，因本件事證已臻明確，且與
    判決基礎不生影響，爰不另一一論述。
七、據上論結，本件原告之訴有理由，依民事訴訟法第385條第1
    項前段、第78條、第390條第2項、第392條第2項，判決如主
    文。
中    華    民    國    97    年    2     月     4    日
                  民事第一庭法  官  吳芝瑛
如對本判決上訴須於判決送達後20日內向本院提出上訴狀。
以上正本證明與原本無異。
中    華    民    國    97    年    2     月     4    日
                            書記官  馮澤文


司法院資訊處製作；財團法人民間司法改革基金會備份。
